【裁判字號】    89,上,160
【裁判日期】    900418
【裁判案由】    返還土地等
【裁判全文】
臺灣高等法院花蓮分院民事判決  八十九年度上字第一六○號
      上  訴  人  乙○○
      訴訟代理人  余道明律師
      被 上訴 人  花蓮縣新城鄉公所
      法定代理人  甲○○
      訴訟代理人  張秉正律師
右當事人間返還土地等事件，上訴人對於中華民國八十九年八月十四日臺灣花蓮地方
法院八十九年度訴字第一四二號第一審判決，提起上訴，本院判決如左：
      主    文
上訴人在第二審變更之訴駁回。
第二審訴訟費用由上訴人負擔。
      事    實
一上訴人聲明：被上訴人應將坐落花蓮縣新城鄉○○段四五０、四五一地號面積九三
  九平方公尺土地（以下簡稱系爭土地）於民國（下同）八十一年八月二十六日所為
  所有權移轉登記予以塗銷。
二被上訴人聲明：上訴駁回。
三兩造之陳述與第一審判決記載相同者，予以引用。
四上訴人另補陳略稱：
  (一)被上訴人於原審所提出之補償費領取清冊僅係影本，且其上之印章模糊，不能證
    明上訴人之父親黃阿信有領取補償費之事實。
  (二)縱認被上訴人抗辯兩造間就系爭土地有價購（買賣）契約存在，茲以上訴人從未
    收受買賣價金，且請求給付亦遭拒絕，而以本件上訴理由狀之送達作為解除該買
    賣契約之意思表示。
  (三)上訴人因被上訴人職員李鐘鈷所稱先行交出系爭土地所有權狀，嗣後必可領取補
    償費云云，乃信以為真而交出所有權狀。上訴人係因被詐欺而為意思表示，併以
    本件上訴理由狀之送達為撤銷之意思表示。
  (四)被上訴人辯稱系爭土地係辦理協議價購，並非徵收，與一般行政作業不同，疑點
    重重。苟前揭道路用地已經完成價購程序，為何被上訴人不向其他道路用地之所
    有權人為請求？且於其他道路用地之所有權人拒絕時對之提起訴訟？足見被上訴
    人價購系爭土地之作業顯有瑕疵。
五被上訴人另補陳略稱：
  (一)被上訴人既已於七十一年間將系爭土地之買賣價金交付上訴人之被繼承人黃阿信
    ，則被上訴人受有系爭所有權移轉登記係本於買賣為原因而受領，並非不當得利
    。
  (二)上訴人既自認黃阿信當年領有補償金，而系爭土地並無地上物，故黃阿信當年所
    領取者乃土地價金，當屬無疑。
  (三)被上訴人所提出之印領清冊上之印文與黃阿信所交付印鑑證明上之印文相同，足
    證黃阿信確實有領取系爭土地之價金。
  (四)上訴人既否認有買賣關係存在，卻又主張解除買賣買賣契約，前後矛盾。
  (五)李鐘鈷並未對上訴人施用詐術，且即使上訴人有受詐欺之事實，實施詐欺者乃李
    鐘鈷，上訴人並未舉證證明被上訴人明知其事實，且一年之除斥期間早已屆滿，
    上訴人亦不得再主張撤銷。
      理    由
一本件上訴人於原審起訴請求被上訴人將系爭土地回復原狀返還上訴人，其於提起本
  件上訴後，變更其請求為「被上訴人應將系爭土地於八十一年八月二十六日所為所
  有權移轉登記予以塗銷」其聲明已經變更，惟其請求之基礎事實同一，依民事訴訟
  法第四百四十六條第一項但書、第二百五十五條第一項第二款之規定，並非法所不
  許，本院應僅就上訴人在第二審變更之訴為裁判( 最高法院七十二年台上字第一八
  七二號判決參照 )。
二本件上訴人在第二審變更之訴主張：坐落花蓮縣新城鄉○○段四五０、四五一地號
  土地（即系爭土地）為上訴人所有，已經被上訴人於七十一年間闢建新城鄉○○○
  號道路時作為道路用地使用，依據上訴人父親黃阿信生前所稱伊僅向被上訴人領取
  系爭土地上建物之補償費，系爭土地之補償費則未領取，黃阿信於七十一年間過世
  後，上訴人即因繼承關係而取得系爭土地之所有權，並領取新權狀（舊權狀已經由
  黃阿信交付被上訴人保管），詎被上訴人之職員李鐘鈷於七十九年( 應為八十一年
  之誤 )間對上訴人施用詐術將系爭土地之所有權狀及印鑑證明騙走，且擅自以贈與
  為原因，將系爭土地移轉登記為被上訴人所有，是依不當得利之法律關係，求為被
  上訴人應將系爭土地之所有權移轉登記予以塗銷之判決；被上訴人則以：系爭土地
  早於七十一年間辦理新城鄉○○○號道路闢建時，即已協議價購完成，作為道路之
  用地，並由黃阿信具領土地價款，黃阿信且即將系爭土地之所有權狀及印鑑證明交
  付被上訴人辦理所有權移轉登記，惟因當時承辦人作業疏忽，未即時辦理所有權移
  轉登記，迨至八十一年間始由被上訴人承辦人員李鐘鈷出面向上訴人說明後，向上
  訴人取得上訴人名義之所有權狀（上訴人因繼承而領取新所有權狀）及印鑑證明等
  文件後，以贈與為原因，將系爭土地移轉登記為被上訴人所有，是不論兩造間就系
  爭土地係買賣或贈與關係，被上訴人均非無法律上原因受領利益之可言等語資為抗
  辯。
三查：
  (一)上訴人於第一審曾具狀稱其於七十九年( 應為八十一年之誤 )間委託李鐘鈷幫忙
    辦理另筆買賣土地之所有權移轉登記，詎李鐘鈷竟錯將系爭土地移轉登記於被上
    訴人所有（見原審卷第七頁正面）；嗣後於原審審理時當庭改稱「（與李鐘鈷是
    如何談的？）大溝邊有一塊地申請轉作，請他（指李鐘鈷）幫我分割，部分充為
    道路用地，可領取補償，鄉長亦曾這樣說，並沒有談及本案之土地，可能是李鐘
    鈷誤解」（見原審卷第三八頁）；至本院準備程序時則又改稱當時係因李鐘鈷向
    伊稱權狀要收回，伊知道李鐘鈷所收回的是前揭道路用地之土地（即系爭土地，
    見本院卷第七二頁正面），前後陳述一再反覆，其所主張之事實是否真正，已經
    至堪滋疑。且依其最後所主張之事實以觀，其明知被上訴人向其索取者乃系爭土
    地之所有權狀，仍將移轉登記所需之文件及印鑑交付李鐘鈷，顯有同意被上訴人
    辦理移轉登記之意思，被上訴人抗辯上訴人同意以贈與為原因，將系爭土地移轉
    登記為被上訴人所有，被上訴人並非無法律上原因受償利益一節，已非無據。
  (二)又被上訴人抗辯上訴人之被繼承人黃阿信早於七十年間即已經將系爭土地之所有
    權狀及印鑑證明交付被上訴人之事實，上訴人並未爭執，且有被上訴人所提出之
    黃阿信名義之所有權狀及印鑑證明（影本）附卷可資佐證，依一般土地交易實務
    ，土地所有權狀及印鑑證明之交付，含有同意辦理物權登記之涵義，苟當時黃阿
    信尚未領取系爭土地之價款，依一般經驗法則，應不致將所有權狀及印鑑證明正
    本交付被上訴人保管，被上訴人抗辯黃阿信已經將系爭土地之價款領取完畢，更
    屬有據。況黃阿信領取系爭土地價款所簽蓋之領款清冊雖已因保存年限屆滿而依
    法銷毀，惟被上訴人所提出被上訴人附於其他卷冊所保存之前揭清冊影本已經當
    年承辦人員何秋林當庭辨認無訛，再參照上訴人所稱伊父黃阿信曾經領取建物部
    分之補償費，而前揭清冊顯示系爭土地上並無建物，自堪認被上訴人抗辯黃阿信
    當年所領取者為系爭土地之價款之事實為真正。
四從而，上訴人在第二審變更之訴為無理由，應予駁回。
五至兩造其餘之攻擊或防禦方法及未經援用之證據，經本院斟酌後，認為均不足以影
  響本判決之結果，自毋庸逐一詳予論駁，併此敘明。
六據上論結：本件上訴人在第二審變更之訴為無理由，依民事訴訟法第七十八條，判
  決如主文。
中      華      民      國    九十    年      四      月     十八     日
                                    審判長法官  謝  志  揚
                                          法官  蔣  有  木
                                          法官  何  方  興
右為正本係照原本作成。
如不服本判決，應於收受送達後二十日內向本院提出上訴書狀，其未表明上訴理由者
，應於提出上訴後二十日內向本院補提理由書狀（均須按他造當事人之人數附繕本）
上訴時應提出委任律師或具有律師資格之人之委任狀；委任有律師資格者，另應附具
律師及格證書及釋明委任人與受任人有民事訴訟法第四百六十六條之一第一項但書或
第二項（詳附註）所定關係之釋明文書影本。
                                      法院書記官  劉  妙  娘
中      華      民      國      九十    年      四      月     十八     日
附註：
民事訴訟法第四百六十六條之一（第一項、第二項）：
對於第二審判決上訴，上訴人應委任律師為訴訟代理人。但上訴人或其法定代理人具
有律師資格者，不在此限。
上訴人之配偶、三親等內之血親、二親等內之姻親，或上訴人為法人、中央或地方機
關時，其所屬專任人員具有律師資格並經法院認為適當者，亦得為第三審訴訟代理人
。


司法院資訊處製作；財團法人民間司法改革基金會備份。
